【裁判字號】    96,簡,438
【裁判日期】    970215
【裁判案由】    農保
【裁判全文】
臺北高等行政法院判決
                                     96年度簡字第00438號
原      告  甲○○
被      告  勞工保險局
代  表  人  乙○○（總經理）
上列當事人間因農保事件，原告不服內政部中華民國96年4 月9
日台內訴字第0960025971號（案號：0000000000）訴願決定，提
起行政訴訟。本院判決如下：
    主  文
訴願決定、審議審定及原處分均撤銷。
訴訟費用由被告負擔。
    事  實
壹、事實概要：
    緣原告係彰化縣埤頭鄉農會農保被保險人，因左膝下截肢、
    慢性肺氣腫併呼吸衰竭氣切術後，於民國（下同）95年7 月
    14日向被告申請殘廢給付，經被告依據其檢附伍倫綜合醫院
    95年7 月10日出具之農民健康保險殘廢診斷書所載，核定其
    殘廢程度符合農民健康保險殘廢給付標準表第45項第2 等級
    ，惟查其前於86年4 月9 日因左膝下截肢審定成殘，領取農
    民健康保險殘廢給付標準表第L119項第6 等級殘廢給付540
    日計新台幣（下同）183,600 元在案，據此，其身體遺存障
    害同時適合農民健康保險殘廢給付標準表第45項第2 等級，
    第L119項第6 等級，經合併升等按第1 等級發給殘廢給付1,
    200 日，惟應扣除其前因左膝下截肢已領取第L119項第6 等
    級殘廢給付540 日，被告乃以95年7 月26日第000000000000
    號核定通知書通知原告實際發給殘廢給付660 日，計224,40
    0 元，並自診斷成殘日95年7 月10日起逕予退保。原告不服
    ，申請審議，經農民健康保險監理委員會以96年1 月4 日農
    監審字第12353 號審定書駁回後，提起訴願，經遭駁回，遂
    向本院提起行政訴訟。
貳、兩造聲明：
一、原告聲明：
(一)訴願決定、爭議審定及原處分均撤銷。
(二)不同事故應給予不同保險給付，被告應補發殘廢給付差額
    340 日，計115,600 元。
二、被告聲明：
    原告之訴駁回。
參、兩造之陳述：
一、原告主張之理由：
(一)原告務農種稻，為農保被保險人，於86年4 月9 日發生車禍
    ，導致左膝下部截肢，被告依殘廢給付標準表第119 項「一
    下肢足關節以上殘缺者」核付第6 等級540 日，95年7 月因
    肺氣腫併呼吸衰竭殘廢，被告欲以胸腹部臟器第45項第2 等
    級1,000 日標準核付，但卻以法律無規定，僅用內政部90年
    10月22日台（90）內社字第9062035 號函之行政命令，解釋
    並限縮所謂「同時」為由，先合併升等為第1 等級1,200 日
    ，後扣除已領540 日，實發660 日。雖經提起行政救濟，但
    主管機關以「發生相同障害事實之二被保險人，一為『同時
    請領者』按最高1 等級給予，一為『分別請領者』，則最高
    可按第1 等級給予，且不必扣除原領部分，如此差別給付顯
    非公平」等錯誤邏輯誤導被保險人，因構成前面之假設需發
    生相同障害者，即同一事故所造成的2 項殘廢，則被告此假
    設方可成立，但原告所遺存2 項殘廢119 項與45項，構成的
    因不同，造成的果亦不同。86年車禍造成119 項，95年肺氣
    腫造成45項，且2 項時間間隔差約10年。原告主張第2 次殘
    應補發340 日（不同事故不需合併升等為1,200 日，應發1,
    000 日，已發660 日，再補發340 日）。
(二)基於「同時」定義不清，且農民健康保險條例第37條各款對
    於「被保險人之身體原已局部殘廢，再因傷害或疾病致其不
    同部位又成殘廢者」是否應將原已局部殘廢部分扣除乙節，
    查農民健康保險條例第37條第8 款及第9 款對於「被保險人
    之身體原已局部殘廢，再因傷害或疾病致身體之同一部位殘
    廢程度加重者」「被保險人之身體原已局部殘廢，再因傷害
    或疾病致身體之同一部位殘廢程度加重，同時其不同部位又
    成殘廢者」均有「但原已局部殘廢部分，依殘廢給付標準表
    規定所核付之給付日數，應予扣除」之規定，惟對於「被保
    險人之身體原已局部殘廢，再因傷害或疾病致其不同部位又
    成殘廢者」是否應將原已局部殘廢部分扣除，並無明文規定
    ，請參考最高行政法院95年度判字第1543號判決「不同事故
    造成不同部位殘廢，不扣前殘，勞保局提再審結果仍是再審
    之訴駁回」，此判決雖非判例，但判決理由歸納出農保殘廢
    有4 種情況：1 、同殘同領。2 、分殘同領。3 、同殘分領
    。4 、分殘分領。被告之假設屬於第3 種狀況「同殘分領」
    ，但原告屬於不同事故造成不同部位的殘廢，即「分殘分領
    」，2 次不同事故不同部位成殘。
二、被告主張之理由：
(一)依農民健康保險條例第37條第4 款、第9 款規定：「被保險
    人身體遺存障害，同時適合殘廢給付標準表之第8 等級至第
    1 等級間任何兩項目以上時，按其最高殘廢等級再升2 等級
    給與之。但最高等級為第2 等級以上時，按第1 等級給與之
    。」「被保險人之身體原已局部殘廢，再因傷害或疾病致身
    體之同一部位殘廢程度加重，同時其不同部位又成殘廢者，
    一律依殘廢給付標準表，按第1 款至第6 款規定所核定之殘
    廢給付日數，給與殘廢給付。但原已局部殘廢部分，依殘廢
    給付標準表規定所核定之給付日數，應予扣除。」暨內政部
    90年10月22日台（90）內社字第9062035 號令：「有關農民
    健康保險條例第37條第2 款、第3 款、第4 款、第5 款及第
    9 款所稱同時，係指被保險人於申請殘廢給付時，身體遺存
    適合殘廢給付標準表任何兩項目以上之障害。」
(二)按農民健康保險條例第37 條 規定，係保險人（即被告）於
    審核被保險人先後多次因傷病致殘或一次傷病致多項殘廢者
    ，其申請殘廢給付時，應如何核給給付之依據；及被保險人
    申請殘廢給付時，無論是先後多次因同一或不同傷病致殘申
    請殘廢給付或一次傷病致多項成殘申請殘廢給付者，均是以
    被保險人最終之殘廢狀態作為認定之基準。因此，被告於審
    核殘廢給付時，如被保險人身體已遺存兩個項目以上之障害
    者，被告即應按其情形，依該條第2 款至第5 款規定核給其
    應得之給付，但不論其如何升等級，被保險人應得之殘廢給
    付之最高等級均以第1 等級為限。次基於「同一事故不再重
    複給與」之原則，對於被保險人已領取殘廢給付之部位，於
    最終認定其殘廢狀態時，即不應再為重覆之評價，故而有農
    民健康保險條例第37條第8款 及第9 款規定之設計。依此立
    法精神，內政部於90年10月22日以台（90）內社字第906203
    5 號令予以補充解釋。依農民健康保險條例第37條各款所稱
    「同時」，係指被保險人於申請殘廢給付時，其身體遺存適
    合殘廢給付標準表任何兩項目以上之障害，依農民健康保險
    條例第37條所規定之合併升等，並無須因同一事故或同一時
    間造成者始可適用。原告所患左膝以下截肢及慢性肺氣腫併
    呼吸衰竭併氣切術後，其身體成殘部位及審定成殘之日期雖
    有所差異，惟其申請殘廢給付時身體遺存障害確係「同時」
    存在，自符合農民健康保險條例第37條各款所謂「同時」之
    要件，應合併升等後再扣除已領給付，原處分並無違誤。
(三)查最高行政法院95年度判字第1543號判決係內政部不服最高
    行政法院93年度判字第421 號判決提起再審之判決，為個案
    判決，非現存判例解釋，僅對個案發生拘束力，尚難執為本
    件應予適用之論據。且按前揭最高行政法院93年度判字第42
    1 號判決及95年度判字第1543號判決略以，被保險人之身體
    前已局部殘廢，既因事後（不同時期）之不同事故（傷病）
    致身體不同部位殘廢，自應就其新殘部份核定殘廢給付，不
    得扣除原領殘廢給付；不同之事故（傷病）即應給與不同之
    保險給付，乃屬當然等語，顯係誤將行政院勞工委員會（下
    稱勞委會）88年11月10日台88勞保二字第0049685 號函就勞
    工保險所作函釋適用於農民健康保險案件，查農保條例係政
    府為辦理農民健康保險事務所制定之特別法，條例中關於殘
    廢給付已有明確規定，諸如目前農保殘廢給付項目共160 項
    ，勞保殘廢給付項目則增列至178 項，內政部亦於91年針對
    農民健康保險條例第36條規定所作機能性障害需經治療1 年
    以上尚未痊癒，並經保險人自設或特約醫療機構診斷為永不
    能復原者解釋等農勞保不同之處，易言之即無依同條例第1
    條後段規定適用其他有關法律規定之餘地，財務亦各自獨立
    。況農民健康保險與勞工保險係屬不同範疇之社會保險，其
    主管機關、適用對象及法令依據各有所不同，當不生援引比
    照之問題，如將行政院勞工委員會之函釋強適用於內政部主
    管之事務，顯然違反行政機關事權分立之原則，且勞保條例
    之相關規定亦非農民健康保險條例之特別法，如勉為適用，
    亦有違法律適用之原則，足見上述判決嚴重違反行政機關之
    事權分立原則及法律適用之一般原則，其違法之事實甚為明
    顯。又上開函釋係源於勞委會87年9 月24日台87勞保二字第
    40753 號函釋，而前述87年勞委會函釋係針對勞工保險條例
    第55條第8 款及第9 款所作函釋，其函釋後段所示，顯違反
    勞工保險條例第55條第8 款及第9 款之明文，尤違農民健康
    保險條例第37條第8 款及第9 款明文規定，要難適用，有鈞
    院91年度簡字第826 號判決及91年度訴字第4477號判決可資
    參照，足見勞委會88年之函釋其適法性亦容有疑義，茲從農
    民健康保險條例第37條第8 款及第9 款規定與勞工保險條例
    第55條第8 款及第9 款規定觀之，均係基於避免被保險人在
    領取保險給付之過程中造成不當得利所設之規定，即屬保險
    學理上所謂「禁止不當得利原則」（或稱不再重複給與原則
    ），是前揭勞委會88年之函釋明顯違反上述保險之基本原則
    至為灼然，而最高行政法院95年判字第1543號判決不察，其
    判決結果恐有不符保險原則及違反行政機關所為行政規則僅
    對本機關業務產生拘束力範圍之慮，惟因該判決僅對該個案
    部分有拘束被告之效力，被告只得遵照判決意旨辦理。
    理  由
甲、程序方面：
    本件訴訟標的之價額在新臺幣（下同）20萬元以下，依行政
    訴訟法第229 條第2 項、第1 項第2 款規定及司法院92年9
    月17日院台廳行一字第23681 號令，應適用簡易程序，本院
    並依同法第233 條第1 項規定，不經言詞辯論，逕行裁判。
乙、實體方面：
壹、兩造不爭之事實及兩造爭點：
    如事實概要欄所述之事實，業據提出伍倫綜合醫院95年7 月
    10日出具之農民健康保險殘廢診斷書所載，86年8 月30日因
    左膝下截肢已領取之農民健康保險殘廢給付540 日共183,60
    0 元收據、95年7 月26日第000000000000號核定通知書為証
    ，為兩造所不爭執，堪信為真，兩造爭點厥為：被保險人之
    身體原已局部殘廢，如事後再因不同事故（傷病）致身體不
    同部位殘廢者，其再申請不同部位之殘廢給付時，因非「同
    時」或「同一事故（傷病）」之身體遺存障害，究應如何核
    定其殘廢等級及應否扣除原已領取之殘廢給付？
貳、本件應適用之法條與法理：
一、農民健康保險條例第16規定：「「被保險人或其受益人，於
    保險效力開始後、停止前，發生保險事故者，得依本條例規
    定，請領保險給付。」
二、農民健康保險條例第18規定：「同一種保險給付，不得因同
    一事故，重複請領。」
三、農民健康保險條例第37條規定：「殘廢給付，依左列規定審
    核辦理之：1 、被保險人身體遺存障害，適合殘廢給付標準
    表之任何一項時，按各該項目之殘廢等級給與之。2 、被保
    險人身體遺存障害，同時適合殘廢給付標準表之任何兩項目
    以上時，除依第三款至第六款規定辦理外，按其最高殘廢等
    級給與之。3 、被保險人身體遺存障害，同時適合殘廢給付
    標準表之第十四等級至第一等級間任何兩項目以上時，按其
    最高殘廢等級再升一等級給與之。但最高等級為第一等級時
    ，按第一等級給與之。4 、被保險人身體遺存障害，同時適
    合殘廢給付標準表之第八等級至第一等級間任何兩項目以上
    時，按其最高殘廢等級再升兩等級給與之。但最高等級為第
    二等級以上時，按第一等級給與之。5 、被保險人身體遺存
    障害，同時適合殘廢給付標準表之第五等級至第一等級間任
    何兩項目以上時，按其最高殘廢等級再升三等級給與之。但
    最高等級為第三等級以上時，按第一等級給與之。．．．8
    、被保險人之身體原已局部殘廢，再因傷害或疾病致身體之
    同一部位殘廢程度加重者，一律依照殘廢給付標準表規定，
    按其加重後殘廢給付日數，給與殘廢給付。但原已局部殘廢
    部分，依殘廢給付標準表規定所核定之給付日數，應予扣除
    。9 、被保險人之身體原已局部殘廢，再因傷害或疾病致身
    體之同一部位殘廢程度加重，同時其不同部位又成殘廢者，
    一律依殘廢給付標準表，按第一款至第六款規定所核定之殘
    廢給付日數，給與殘廢給付。但原已局部殘廢部分，依殘廢
    給付標準表規定所核定之給付日數，應予扣除。」依上開規
    定，被保險人身體遺存任何一項障害，原應按各該殘廢等級
    給與之（第1 款）；如「同時」適合給付標準表之任何兩項
    目以上時，應按其最高等級再升等級給與之（第2 款至第5
    款）；原已局部殘廢，再因傷害或疾病致身體之「同一部位
    」殘廢程度加重者，按加重後殘廢給付日數給與之，並扣除
    原核定之給付日數（第8 款）；原已局部殘廢，再因傷害或
    疾病致身體之「同一部位」殘廢程度加重，「同時」其不同
    部位又成殘廢者，按第1 款至第6 款規定所核定之殘廢給付
    日數給與之，並扣除原核定之給付日數（第9 款）。惟被保
    險人之身體原已局部殘廢，如事後再因不同事故（傷病）致
    身體不同部位殘廢者，其再申請不同部位之殘廢給付時，因
    非「同時」或「同一事故（傷病）」之身體遺存障害，究應
    如何核定其殘廢等級及應否扣除原領取之殘廢給付，不無疑
    問。
參、本院之判斷：
一、按「被保險人或其受益人，於保險效力開始後、停止前，發
    生保險事故者，得依本條例規定，請領保險給付。」、「同
    一種保險給付，不得因同一事故，重複請領。」為農保條例
    第16條、第18條所明定。依此規定，農民保險係以發生保險
    事故（傷病）為保險給付之前提要件；不同之事故（傷病）
    即應給與不同之保險給付，僅以其應受給付上限最高1,200
    日之限制，乃屬當然。從而，如被保險人之身體原已局部殘
    廢，再因不同事故（傷病）致身體之不同部位殘廢者，自應
    就其新殘部分核定殘廢給付，不得扣除原領殘廢給付，方符
    上開法條規定之本旨。
二、本件原告曾因左膝下截肢審定成殘，已領取之農民健康保險
    殘廢第Ｌ119 項第6 等級給付540 日共183,60元，嗣因左膝
    下截肢、慢性肺氣腫併呼吸衰竭氣切術後，於95年7 月14日
    向被告申請殘廢給付，原告之身體（左膝下截肢）雖前已局
    部殘廢，但本次並未加重等級，不符合農民健康保險條例第
    37條第8 款：「原已局部殘廢，再因傷害或疾病致身體之『
    同一部位』殘廢程度『加重』者，按加重後殘廢給付日數給
    與之，並扣除原核定之給付日數」之規定，亦不符合農民健
    康保險條例第37條第9 款：「原已局部殘廢，再因傷害或疾
    病致身體之「同一部位」殘廢程度加重，「同時」其不同部
    位又成殘廢者，按第1 款至第6 款規定所核定之殘廢給付日
    數給與之，並扣除原核定之給付日數」之規定，原告既因事
    後（不同時期）之不同傷病（慢性肺氣腫併呼吸衰竭氣切術
    ）致身體不同部位殘廢，自應就其「新殘」（慢性肺氣腫併
    呼吸衰竭氣切術）部分核定殘廢給付，不得扣除原領殘廢給
    付。原處分依內政部90年10月22日台內社字第9062035 號函
    釋：「有關農民健康保險條例第37 條 第2 款、第3 款、第
    4 款、第5 款及第9 款所稱同時，係指被保險人於申請殘廢
    給付時，身體遺存適合殘廢給付標準表任何兩項目以上之障
    害。」，認原告程度符合給付標準表第45項第2 等級及第L1
    19項第6 等級，惟原告前因左膝下截肢審定成殘，已領取之
    農民健康保險殘廢第Ｌ119 項第6 等級給付540 日共183,60
    元在案，經合併升等按第1 等級發給殘廢給付1,200 日，並
    以舉重明輕之法理，依農保條例第37條第99款之規定，認為
    應扣除原領取之殘廢給付，即有未洽（最高行政法院93年度
    判字第421 號、95年度判字第1543號、96年度判字第1765號
    判決參照）。
三、從而，原處分以原告同時適合農民健康保險殘廢給付標準表
    第45項第2 等級，第L119項第6 等級，經合併升等按第1 等
    級發給殘廢給付1,200 日，惟應扣除其前因左膝下截肢已領
    取第L119項第6 等級殘廢給付540 日，實際發給殘廢給付66
    0 日，計224,400 元，並自診斷成殘日95年7 月10日起逕予
    退保，非無違誤，訴願決定未加糾正仍予維持，亦有未合，
    應將訴願決定、審議審定及原處分均予撤銷，以昭公允，被
    告應依本院前揭法律見解，另為適當之處分。
肆、兩造其餘攻擊防禦方法均與本件判決結果不生影響，故不逐
    一論述，併此敘明。
據上論結，本件原告之訴為有理由，爰依行政訴訟法第236 條、
第195 第1 項後段、第98條第1 項前段，判決如主文。
中    華    民    國    97    年    2     月    15    日
                    臺北高等行政法院第二庭
                                    法  官  畢乃俊
上為正本係照原本作成。
本件以訴訟事件所涉及之法律見解具有原則性者為限，始得於本
判決送達後20日內向本院提出上訴狀並表明上訴理由，如已於本
判決宣示後送達前提起上訴者，應於判決送達後20日內補具上訴
理由（均按他造人數附繕本），且經最高行政法院許可後方得上
訴。
中    華    民    國    97    年    2     月    15    日
                                    書記官  簡信滇


司法院資訊處製作；財團法人民間司法改革基金會備份。
